【裁判字號】    92,金訴,39
【裁判日期】    921021
【裁判案由】    詐欺等
【裁判全文】
臺灣板橋地方法院刑事判決                          九十二年度金訴字第三九號
    公  訴  人  臺灣板橋地方法院檢察署檢察官
    被      告  甲○○
右列被告因詐欺等案件，經檢察官提起公訴（九十二年度偵字第一三七九五號），因
被告於本院準備程序中為有罪之陳述，嗣經本院合議庭裁定以簡式審判程序審理，本
院判決如左：
    主  文
甲○○幫助意圖為自己不法之所有，以詐術使人將本人之物交付之罪為常業，處有期
徒刑柒月。所得財物新臺幣壹仟元，沒收之；如全部或一部不能沒收時，以其財產抵
償之。如附表所示之物品均沒收之。
    事  實
一、甲○○於民國九十二年四月二十八日，經友人綽號「小林」之真實姓名年籍不詳
    男子告知，得知可藉出租自己名義之金融機構帳戶存摺、提款卡及提款密碼得款
    花用，依一般社會生活之通常經驗，本可預見將金融帳戶提供不相識之人使用常
    與財產犯罪密切相關，且取得他人存摺之目的在於取得贓款及掩飾犯行不易遭人
    追查，以遂行財產上犯罪之目的，竟為貪圖該代價，基於縱若有人持以犯罪亦無
    違其本意之幫助常業詐欺及洗錢之不確定故意，於當日上午十一時四十分許，將
    所開戶申領之中農民銀行土城分行、帳號二七一四一六九五四九號帳戶
    之存摺一本、提款卡一張及提款密碼，在臺北縣土城市○○路○段肯得基炸雞店
    前，以新臺幣（下同）一千元之代價，出租給「小林」，作為詐欺取財收受款項
    之工具，雙方並約定於一個月後，甲○○即可結清上開存款帳戶。甲○○將帳戶
    存摺等物交與「小林」之不詳犯罪集團後，該犯罪集團人員即基於常業詐欺犯意
    ，於九十二年五月六日十時許，撥打電話給乙○○，佯稱自己係國稅局人員，並
    以退稅為由，要求乙○○至自動櫃員機輸入密碼以供轉帳退稅之用，致使乙○○
    陷於錯誤，而於同日十一時四十八分許，至高雄縣鳳山市○○路九十五號合作金
    庫之自動櫃員機前，依該犯罪集團人員指示先後兩次各鍵入密碼即「九九八八六
    」及「八○一一三」，致使各匯入九萬九千八百六十八元及八萬零九十五元（二
    次匯款均扣除手續費十八元）至上開甲○○之帳戶內，而於同日十一時五十二分
    許，旋即由「小林」提領上開款項，甲○○以此方式幫助該犯罪集團掩飾、隱匿
    常業詐欺犯罪所得。嗣經乙○○發現密碼即係匯款金額後，該電話即告中斷，始
    知受騙。
二、案經被害人乙○○訴由臺北縣政府警察局土城分局報請臺灣板橋地方法院檢察署
    檢察官偵查起訴，因甲○○於本院準備程序中為有罪之陳述，嗣經本院合議庭裁
    定以簡式審判程序審理。
    理  由
一、認定犯罪事實所憑之證據及理由：
  (一)訊據被告甲○○於迭於警詢、偵查及本院審理時，坦承有於右揭時地，提供上開
    金融帳戶存摺、金融卡及提款密碼以一千元之代價出租予「小林」使用之事實，
    核與告訴人乙○○於警詢時指訴之情節相符，且有中國農民銀行九十二年九月二
    十三日農城字第九二一一四０００一六九號函所附中國農民銀行客戶開戶資料登
    錄單影本、存戶交易明細表、被告之身分證影本各一紙、告訴人轉帳之合作金庫
    自動櫃員機交易明細單影本二紙及其存摺明細表影本一紙在卷可資佐證。
  (二)按刑法上之故意，分直接故意（確定故意）與間接故意（不確定故意），「行為
    人對於構成犯罪之事實，明知並有意使其發生者」為直接故意，「行為人對於構
    成犯罪之事實，預見其發生而其發生並不違背其本意者」為間接故意；一般人至
    銀行開設帳戶並非難事，如非洗錢、犯罪等不法目的，依常情並無捨棄自己帳戶
    而迂迴收購他人帳戶使用之理，是被告對於綽號「小林」之男子可能將其帳戶用
    來作為詐欺等非法用途上，應有所預見，且不違背其本意，其竟仍出租帳戶予「
    小林」並收取對價，足見「小林」將被告帳戶用來作為詐欺取財之用，為被告所
    容認及允許。第查，銀行帳戶可供款項之存匯、提領，係一般人均可輕易申請開
    設，並無任何資格條件之限制，且金融存款帳戶，事關存戶個人財產權益之保障
    ，其與存戶印鑑章、提款卡結合，專屬性、私密性更形提高；除非本人或與本人
    具密切關係之人，難認有何理由可自由流通使用該存摺；一般人亦均有應妥為保
    管存摺及提款卡，以防止存摺及提款卡被他人冒用之認識，縱有特殊情況偶有將
    存摺、提款卡交付他人之需，亦必深入瞭解其用途後始行提供使用，實乃吾人日
    常生活經驗與事理；且存摺、提款卡等有關個人財產、身分之物品，如淪落不明
    人士手中，極易被利用為與財產犯罪有關之犯罪工具；而與他人於身分上不具密
    切關係之人，竟徵求他人提供帳戶以為使用，此等行為，客觀上已屬可疑，且顯
    係供為某非正當資金進出使用，而隱瞞其流程及行為人身份曝光之不法意圖亦可
    預見；若此之社會現實，恆係一般人本於日常生活經驗即可體察。本件被告係有
    社會生活經驗之成年人，對此自亦難諉無不知。顯見被告對前開犯罪構成事實，
    預見其發生而其發生並不違背其本意，依刑法第十三條第二項之規定，亦應以故
    意論。
  (三)另按刑法上所謂「常業」，指反覆以同種類行為為目的之社會活動之職業性犯罪
    而言，至於犯罪所得之多寡，是否恃此犯罪為唯一之謀生職業，則非所問，縱令
    兼有其他職業，仍無礙於該常業犯罪之成立；且常業犯既係賴某種犯罪為生，當
    然屬非法營業，縱令其營業可能隨時因遭取締或查獲而停業，不能視為正業，自
    不能因此即認其非常業犯（最高法院八十五年度台上字第五一０號判例、八十八
    年度台上字第二九一六號判決參照）。縱依現有證據，前開成年男子僅詐欺一次
    即遭警察覺，然前開成年男子既係以行動電話電話聯絡不特定人佯稱自己係國稅
    局人員，並以退稅為由詐欺取財，足見其係以反覆同種類之行為為目的之社會活
    動，則前開成年男子顯係以詐欺取財為業，並恃以維生，自係犯常業詐欺罪，殆
    無疑義。
  (四)現行刑法關於正犯、從犯之區別，本院所採見解，係以其主觀之犯意及客觀之犯
    行為標準，凡以自己犯罪之意思而參與犯罪，無論其所參與者是否犯罪構成要件
    之行為，皆為正犯，其以幫助他人犯罪之意思而參與犯罪，其所參與者，苟係犯
    罪構成要件之行為，亦為正犯，必以幫助他人犯罪之意思而參與犯罪，其所參與
    者又為犯罪構成要件以外之行為，始為從犯（最高法院二十五年度上字第二二五
    三號判例參照）。則本件被告顯係以幫助他人犯罪之意思而參與前開常業詐欺犯
    罪，其所參與者僅係提供前開存摺等資料，亦即參與犯罪構成要件以外之行為，
    依前開說明，應為常業詐欺之幫助犯。至被告提供帳戶供掩飾或隱匿他人重大犯
    罪所得財物或財產上利益之洗錢行為，因係從事犯罪構成要件之行為，自屬正犯
    ，附此敘明。
  (五)綜上事證，足見被告自白屬實。是被告犯行已至為明確，自應依法論科。
二、論罪科刑之理由：
  (一)按修正前洗錢防制法第二條規定本法所稱洗錢，係指下列行為：一、掩飾或隱匿
    因自己或他人重大犯罪所得財物或財產上利益者。二、收受、搬運、寄藏、故買
    或牙保他人因重大犯罪所得財物或財產上利益者。而該法所稱因犯罪所得財物或
    財產上利益，係指（一）因犯罪直接取得之財物或財產上利益。（二）因犯罪取
    得之報酬等，修正前洗錢防制法第四條第一、二款分別定有明文。另按刑法第三
    百四十條之罪，屬洗錢防制法所稱重大犯罪，修正前洗錢防制法第三條第一項第
    五款亦有規定。被告基於不確定故意提供前開帳戶供他人向被害人詐騙金錢後再
    提領之行為，堪認係前開所稱掩飾或隱匿因他人重大犯罪所得財物或財產上利益
    之行為。是核被告前開行為，係犯修正前洗錢防制法第九條第一項之洗錢罪及刑
    法第三十條第一項、第三百四十條常業詐欺罪之幫助犯。
  (二)被告犯罪後，洗錢防制法業於九十二年二月八日修正公布生效，於九十二年八月
    八日開始施行，依修正後之洗錢防制法第二條第一款、第三條第一項第五款、第
    九條第二項之規定，掩飾隱匿他人因重大犯罪所得財物（按被告係幫助「小林」
    等人犯常業詐欺罪），係處「七年以下有期徒刑，得併科新臺幣五百萬元以下罰
    金」；然修正前之洗錢防制法就上開犯行，僅係規定處「五年以下有期徒刑，得
    併科新臺幣三百萬元以下罰金」；比較新舊法結果，以裁判前之法律即舊法有利
    於被告，依刑法第二條第一項但書之規定，應適用修正前之洗錢防制法之規定，
    即被告提供帳戶掩飾隱匿他人常業詐欺罪所得財物，係犯修正前之洗錢防制法第
    九條第一項之洗錢罪。
  (三)被告所犯前開二罪間，有方法、結果之牽連關係，屬牽連犯，依刑法第五十五條
    之規定，應從一重之幫助常業詐欺罪處斷。
  (四)復查被告幫助他人犯罪，係從犯，應依刑法第三十條第二項之規定，減輕其刑。
  (五)爰審酌被告前未有任何刑事案件紀錄，此次將銀行帳戶出租予他人供作詐財之用
    ，造成犯罪偵查困難，幕後犯罪人得以逍遙法外，致使此類犯罪手法層出不窮，
    嚴重危害金融交易秩序與社會治安，惟念其僅因一時貪念致犯此罪行，及其智識
    、犯罪目的、手段尚稱平和、並未實際參與詐欺取財之犯行，責難性較小等一切
    情狀，量處如主文所示之刑，以示懲儆。
  (六)末查，被告出租前開帳戶存摺等物予「小林」等人組成之詐欺集團而洗錢所取得
    之一千元，屬洗錢防制法第四條第二款因犯罪取得之報酬，依同法第十二條第一
    項之規定，不問屬於犯人與否，沒收之，如全部或一部不能沒收時，以其財產抵
    償之。至附表所示帳戶之存摺、提款卡等係被告所有且供幫助常業詐欺取財所用
    之物，業據被告供承在卷，雖未據扣案，然亦無證據證明業已滅失，爰依刑法第
    三十八條第一項第二款，宣告沒收之。
三、適用之法律：
  (一)刑事訴訟法第二百七十三條之一第一項、第二百九十九條第一項前段。
  (二)修正前洗錢防制法第九條第一項、第十二條第一項，刑法第十一條前段、第二條
    第一項後段、第三百四十條、第五十五條後段、第三十條第一項、第二項、第三
    十八條第一項第二款。
本案經檢察官陳銘祥到庭執行職務。
中      華      民      國    九十二      年     十     月    二十一    日
                                臺灣板橋地方法院刑事第二庭
                                      法  官    潘  翠  雪
右正本證明與原本無異。
如不服本判決，應於判決送達後十日內向本院提出上訴狀 (應附繕本) ，上訴於臺灣
高等法院。
                                      書記官    張  成  龍
中      華      民      國    九十二      年     十     月    二十一    日
附表：
┌──┬───────────────────┬───┐
│編號│沒          收          項          目│數  量│
├──┼───────────────────┼───┤
│一  │中國農民銀行土城分行帳號二七一四│壹本  │
│    │一六九五四九號之存摺                  │      │
├──┼───────────────────┼───┤
│二  │中國農民銀行土城分行帳號二七一四│壹張  │
│    │一六九五四九號之提款卡                │      │
└──┴───────────────────┴───┘


司法院資訊處製作；財團法人民間司法改革基金會備份。
